臺灣臺南地方法院民事判決
108年度簡上字第203號
上  訴  人  郭子祥  
訴訟代理人  郭德煙  

被上訴人    陳文君  
上列當事人間請求請求排除侵害事件，上訴人對於民國108年6月
4日第一審簡易判決（本院107年度南簡字第1399號）提起上訴，
於110年4月8日言詞辯論終結，本院判決如下：
    主  文
原判決關於駁回後開第二項之訴部分，及該部分訴訟費用之裁判
均廢棄。
被上訴人應將如附圖所示編號B部分、面積一點五八平方公尺土
地上之建物拆除，並將該部分土地返還予上訴人。
本判決第二項定履行期間二年。
第一（除確定部分外）、二審訴訟費用，均由被上訴人負擔。 
    事  實
壹、程序方面：
　　按在簡易訴訟程序之第二審為訴之變更或追加，非經他造同
    意，不得為之。但不變更訴訟標的，而補充或更正事實上或
    法律上之陳述者，非為訴之變更或追加。民事訴訟法第436 
    條第2 項、第436 條之1 第3 項、第446 條第1 項、第255 
    條第1 項、第256條分別定有明文。查本件上訴人原上訴聲
    明為：「⒈原判決關於駁回後開第二項請求部分廢棄。⒉請求
    判決：被上訴人陳文君應將坐落台南市○○區○○○段0000地號
    土地如附圖所示編號B 部分，面積1.58平方公尺之地上物拆
    除，並將該土地交還上訴人，及自民國107 年3 月28日起，
    至交還該土地之日止，按年給付上訴人新臺幣1,251 元。」
    嗣於審理程序確認真意後，更正其上訴聲明為：「⒈原判決
    關於駁回後開第二項請求部分廢棄。⒉請求判決：被上訴人
    陳文君應將坐落台南市○○區○○○段0000地號土地如附圖所示
    編號B 部分，面積1.58平方公尺之地上物拆除。並將該部分
    土地返還予上訴人。」，核其對於原判決聲明不服範圍並無
    變更，僅更正聲明文字，且為被上訴人所同意（見本院卷第
    72頁），與前揭規定相符，應予准許。
貳、實體方面：　　　
一、上訴人即原告起訴主張：上訴人所有坐落臺南市○○區○○○段○
    ○○○○○段○0000地號土地（下稱系爭土地），依據臺南市臺南
    地政事務所（下稱臺南地政）108年1月18日土地複丈成果圖
    （即附圖)可知：系爭土地遭被上訴人無權占用1.58平方公
    尺。又被上訴人所有之門牌臺南市○○區○○路0段000巷00號建
    物（下稱系爭建物），依據臺南市政府核准被上訴人前手鄧
    王寶建築設計圖，其樓梯設計在屋内，建物前面尚有法定空
    地，而其未依圖施作，致系爭建物之樓梯建在屋外，未留法
    定空地，與設計圖不符，侵害上訴人系爭土地所有權。且被
    上訴人樓梯故意建築在法定空地上，已違反建築法第11條第
    2項規定，依民法第796-1條規定，法院無須斟酌被上訴人之
    利益及公共利益，又該樓梯只有被上訴人使用，亦無涉及國
    家社會公共利益；故上訴人請求被上訴人拆除無權占用範圍
    ，並無權利濫用情事，依目前科技進步，亦可以以切割法拆
    除被上訴人占用部分面積，被上訴人仍可使用樓梯等語。爰
    依所有權及侵權行為之法律關係，求為命被上訴人陳文君應
    將坐落系爭土地上，如附圖所示編號B部分、面積1.58平方
    公尺之建物拆除，返還該部分土地予上訴人。原審就此部分
    為上訴人敗訴之判決，容有不當，爰聲明不服，提起上訴，
    並上訴聲明：㈠原判決關於駁回上訴人後開第二項請求部分
    廢棄。㈡被上訴人應將坐落臺南市○○區○○○段0000地號土地如
    附圖所示編號B 部分，面積1.58平方公尺之地上物拆除，並
    將該部分土地返還予上訴人。【上訴人於原審起訴除為上開
    請求外，併本於侵權行為之法律關係，請求判決：被上訴人
    應自107年3月28日起至還地清楚日止，按年給付上訴人1,25
    6元計算之損害金，經原審判決被上訴人應自107年3月28日
    起至拆除系爭土地上如附圖編號B部分所示之地上物將該土
    地交還上訴人之日止，按年給付上訴人1,251元。此未據兩
    造聲明不服，該部分判決已告確定，附此敘明。】。
二、被上訴人則以：被上訴人於107年3月28日取得坐落台南市○○
    區○○○段0000地號土地（下稱1976地號土地）上之系爭建物
    ，系爭建物為59年3月24日興建之合法建物，保存登記時未
    將樓梯列入計算，致使重測時未被列入考量，原土地面積亦
    減少至46.02平方公尺。被上訴人嗣即依法申請更正建築物
    使用許可證，並經臺南市政府工務局同意在案，系爭建物樓
    梯為1、2樓間唯一通道，若予以拆除，系爭建物將不能使用
    。兩造所有之建物均興建已久，今有越界情形，係因重測關
    係，否則上訴人不可能對被上訴人所有之系爭建物有越界一
    無所知，若上訴人有損失，被上訴人願補貼租金，另上訴人
    以107年都市計畫檢討59年房屋建築法規顯不合理，國家依
    法保障人民財產，59年合法申請之許可證（含樓梯）至108
    年業已公示近50年怎可說無權占用等語，資為抗辯，並答辯
    聲明：請求駁回上訴。
三、兩造不爭執事項：
　㈠坐落臺南市○○區○○○段0000地號之系爭土地及其上門牌號碼為
     臺南市○○路○段000 巷00號之建物（下稱系爭15號建物）為
     上訴人所有，系爭土地與被上訴人陳文君所有之同段1976
     地號土地（下稱1976地號土地）相毗鄰。又坐落1976地號
     土地上同段門牌號碼為臺南市○○路○段000 巷00號之系爭建
     物則為被上訴人陳文君所有。
　 ㈡臺南市臺南地政事務所108 年1 月30日臺南地所測字第1080
     010453號函檢附108 年1 月18日土地複丈成果圖顯示，系
     爭建物有使用系爭土地如附圖編號B 部分、面積1.58平方
     公尺之情形。
   ㈢土地建物查詢資料顯示：系爭建物一、二層保存登記面積
　　 各為37.63 平方公尺，主要用途為住家用，主要建材係加
　　 強磚造。
   ㈣臺南市政府工務局106年8月17日南市工管一字第1060875490
     號函檢附，臺南市建設局建築使用許可證，南建字第11790
     號，申請人為鄧王寶，建築類別為改建加強磚造貳樓建築
     物作住宅使用，並說明該使用許可證建築面積一層及二層
     地板面積同意更正為41.24 平方公尺。
   ㈤臺南市臺南地政事務所108 年3 月20日臺南地所測字第1080
     023850號函說明二表示：系爭建物保存登記範圍不包含建
     築圖說之樓梯部分（即上述附圖編號B 部分）
   ㈥被上訴人所有民生路二段144 巷11號房屋，門前有一個樓梯
     間，樓梯屬於室外樓梯，有連接二、三樓、該戶外樓梯占
     有系爭土地的範圍及面積如上開附圖編號B。
四、兩造爭執事項：
  上訴人請求被上訴人將坐落台南市○○區○○○段0000地號土
　地如附圖所示編號B 部分，面積1.58平方公尺之地上物拆除，
　並將該土地交還上訴人，有無理由？　
五、得心證之理由：
　㈠被上訴人所有系爭建物如附圖編號B部分無權占有上訴人所有
    系爭土地：
　　⒈按所有人對於無權占有或侵奪其所有物者，得請求返還之
      ；對於妨害其所有權者，得請求除去之；民法第767條第1
      項前段及中段定有明文。次按以無權占有為原因，請求返
      還所有物之訴，被告對原告就其物有所有權存在之事實無
      爭執，而僅以非無權占有為抗辯者，原告於被告無權占有
      之事實，無舉證責任。被告應就其取得占有，係有正當權
      源之事實證明之。如不能證明，則應認原告之請求為有理
      由（最高法院72年度台上字第1552號民事裁判意旨參照）
      。
　　⒉上訴人主張其所有之系爭土地與被上訴人所有1976地號土
      地相鄰，被上訴人係於107年3月28日取得1976地號土地及
      其上之系爭建物所有權，而該建物占用系爭土地如附圖編
      號B部分、面積1.58平方公尺等情，已據其提出土地登記
      第一類謄本為證（見調字卷第15至17、57至61頁），並分
      別經原審及本院至系爭土地現場履勘及囑託臺南地政事務
      所派員施測無誤，有原審及本院勘驗筆錄、臺南地政108
      年1月18日土地複丈成果圖（即附圖）及土地建物查詢資
      料在卷足憑（原審卷第87至91、101、111至113頁；本院
      卷第139-147頁），堪信上訴人主張為真實。
　　⒊被上訴人雖辯稱：其所有之系爭建物占用系爭土地如附圖
      編號B部分，係申請建築執照時即存在，屬合法建築物云
      云；然為上訴人所否認，並主張被上訴人占有部分於原設
      計圖中係作法定空地使用，目前卻設置樓梯，其使用已違
      反建築法等語。經查：
　　　⑴按本法所稱建築基地，為供建築物本身所占之地面及其
        所應留設之法定空地。建築基地原為數宗者，於申請建
        築前應合併為一宗。前項法定空地之留設，應包括建築
        物與其前後左右之道路或其他建築物間之距離，其寬度
        於建築管理規則中定之。應留設之法定空地，非依規定
        不得分割、移轉，並不得重複使用；其分割要件及申請
        核發程序等事項之辦法，由中央主管建築機關定之。建
        築法第11條定有明文。
　　　⑵觀原審向臺南市政府工務局函調系爭建物之建築營造執
        照圖（下稱系爭建築圖說）可知，系爭建物起造時，原
        設計圖上於系爭建物本體與上訴人所有系爭土地間尚留
        設一法定空地，而該建物本體包含室外樓梯等情，有臺
        南市政府工務局108年3月29日南市工管一字第10803969
        35號函附系爭建築圖說影本附卷可參，則依該圖說，系
        爭建物起造時所留設之法定空地應存在於系爭建物與上
        訴人所有系爭土地間。然系爭建物之室外樓梯，現卻緊
        鄰上訴人所有系爭15號建物，不但未留法定空地，甚至
        占有系爭土地如附圖編號B部分所示面積，據此，系爭
        建物之現行建物位置及面積，已明顯與起造時申報之圖
        面不合，被上訴人主張如附圖所示B部分樓梯係經臺南
        市政府工務局核發建築執照之合法建物云云，即難憑採
        。
　　　⑶被上訴人又辯稱：系爭建物保存登記時未將樓梯列入計
        算，原基地面積為49平方公尺，重測後基地面積亦減少
        至46.02平方公尺。被上訴人嗣即依法申請更正建築物
        使用許可證，並經臺南市政府工務局同意在案等語，雖
        提出臺南市政府工務局106年8月17日南市工管一字第10
        60875490號函為證（原審卷第137、138頁，下稱工務局
        同意函文），並經臺南市臺南地政事務所以108年3月20
        日臺南地所測字第1080083850號函覆原審「本案經核對
        58年南建字第11790號使用許可證建築圖說（即系爭建
        築圖說）及本建物測量成果圖尺寸，五條港段1003建號
        建物（即系爭建物）保存登記範圍不包含建築圖說之樓
        梯部分。」等語可參（原審卷第147頁），而堪信為真
        實，惟觀工務局同意函文所示，被上訴人申請更正後，
        系爭建物之第一、二層樓地板包含室外樓梯之面積各為
        41.24平方公尺，而建物坐落基地即1976地號土地登記
        面積為46.02平方公尺（調字卷第21頁），經扣除系爭
        建物本體占地面積，應有4.78平方公尺【計算式：46.0
        2-41.24=4.78】之空地供留設法定空地使用，然系爭建
        物現已坐落1976地號土地全部範圍，並無空地留設，已
        如前述，足見系爭建物並未依起造時申報之系爭建築圖
        說興建。被上訴人此部分抗辯，仍難為其有利之認定。
　　⒋綜上，被上訴人並未舉證證明其所有系爭建物有何正當權
　　　源占有上訴人系爭土地，則上訴人依民法第767條規定請
　　　求被上訴人拆除該部分土地上之地上物，於法有據。
　㈡上訴人請求排除侵害，無權利濫用情事：　
　　⒈按權利之行使，不得違反公共利益，或以損害他人為主要
      目的；行使權利，履行義務，應依誠實及信用方法；民法
      第148條亦有明文規定。惟查該法條所稱權利之行使，不
      得以損害他人為主要目的者，係指行使權利，專以損害他
      人為目的之情形而言，若為自己之利益而行使，縱於他人
      之利益不無損害，然既非以損害他人為主要目的，即無該
      條之適用（最高法院69年度台上字第1079號裁判意旨參照
      ）。又判斷權利之行使，是否以損害他人為主要目的、是
      否合於社會衡平、有無權利濫用之情形？應盱衡該權利之
      性質、當事人之關係、經濟社會狀況、權利人因權利行使
      所能取得之利益、他人及國家社會因其權利行使所受之損
      失，以及其他主、客觀等因素，綜合考量，依一般社會之
      通念，可認其權利之行使確有失社會衡平者，始得認有權
      利濫用而悖於誠信原則之情形。再按法定空地依建築法第
      11條規定，係屬建築基地之一部分，其於建築基地建築使
      用者，應留設一定比例面積之空地，旨在維護建築物便於
      日照、通風、採光、防火等，以增進建築物使用人之舒適
      、安全、衛生等公共利益。而土地所有人出具土地使用權
      同意書提供土地與他人作為建築物法定空地，無非係為維
      護建築物符合上開公共利益之規定及意旨，其權利之行使
      於此目的範圍內固受限制，惟仍保有所有權之權能。倘該
      建築物所有人於法定空地上增建或添設其他設施，違背留
      設法定空地之目的，土地所有人究非不得對之行使妨害除
      去請求權（最高法院107年度台上字第1164號裁判意旨參
      照）。
　　⒉本件被上訴人復抗辯：系爭建物樓梯為1、2樓間唯一通道
      ，若予以拆除，系爭建物將不能使用云云。然系爭建物如
      附圖編號B所示位置，依系爭建築圖說應留設作為系爭建
      物之法定空地，現卻經建築樓梯使用，顯已違背留設法定
      空地之目的，依前揭說明，土地所有人即上訴人自得對建
      物所有人即被上訴人行使妨害除去請求權，其主張兼顧公
      共利益，難認係以損害他人為主要目的，被上訴人辯稱上
      訴人權利濫用云云，亦不可採。
　㈢被上訴人拆屋還地之履行期限定為二年：
　　⒈判決所命之給付，其性質非長期間不能履行，或斟酌被告
      之境況，兼顧原告之利益，法院得於判決內定相當之履行
      期間或命分期給付。經原告同意者，亦同。民事訴訟法第
      396條第1項定有明文。
　　⒉查系爭建物如附圖B部分係樓梯之一部分，供系爭建物一、
      二樓連接出入使用，且據被上訴人陳稱：其目前出租予第
      三人，租期至112年6月等語，可知命承租人一時搬遷不易
      ，被上訴人拆除自非較長期間不能履行，且上訴人亦同意
      被上訴人出租期限屆滿後再行拆除，爰就判命被上訴人拆
      除部分，酌定履行期間二年，以資兼顧。
六、綜上所述，上訴人本於所有權，依民法第767條規定，請求
    被上訴人將坐落台南市○○區○○○段0000地號土地上如附圖所
    示編號B 部分，面積1.58平方公尺之建物拆除，並將該部分
    土地返還予上訴人，核無不合，應予准許。原審就此部分為
    上訴人敗訴之判決，容有未洽，上訴人請求予廢棄改判，為
    有理由，爰廢棄改判如主文第2項所示，並依民事訴訟法第3
    96條第1項規定，於主文第3項酌定履行期間二年。
七、本件事證已明，兩造其餘之攻擊或防禦方法及舉證，核與本
    判決之結果不生影響，爰毋庸逐一論列，附此敘明。
八、據上論結，本件上訴為有理由，依民事訴訟法第450條、第7
    8條、第463條、第78條，判決如主文。
中　　華　　民　　國　　110 　年　　4 　 月　  29 　　日

        民事第四庭    審判長法　官　施介元
　　　　
                            法　官　田玉芬
　　　　　　　　　　　　　　　　　　　　　　　　　　　　
                            法　官　李杭倫
以上正本係照原本作成。
本判決不得上訴。
中　　華　　民　　國　　110 　年　　4 　　月　　29　　日
                            書記官  黃怡惠